ACORDAO-COMPLETO-2530155

ACÓRDÃO 3906/2022 ATA 26/2022 - SEGUNDA CÂMARA

VISTOS, relatados e discutidos estes autos de tomada de contas especial instaurada pela Superintendência Estadual da Funasa no Estado do Pará, em razão da não comprovação da regular aplicação dos recursos repassados ao Município de Cumaru do Norte/PA, por meio do Termo de Compromisso TC/PAC 1028/08, voltado à ampliação do sistema de abastecimento de água em localidades do município.
ACORDAM os Ministros do Tribunal de Contas da União, reunidos em Sessão da Segunda Câmara, diante das razões expostas pelo Relator, em:
9.1. considerar revel o responsável Vilmar Farias Valim, para todos os efeitos, dando-se prosseguimento ao processo, com fulcro no art. 12, § 3º, da Lei 8.443/1992;
9.2. acolher parcialmente as alegações de defesa apresentadas pelo Município de Cumaru do Norte - PA; 
9.3. com fundamento nos arts. 1º, inciso I, do art. 16, inciso I, 17 e 23, inciso I, da Lei nº  8.443, de 1992, julgar regulares as contas do Município de Cumaru do Norte - PA, dando-lhe quitação plena;
9.4. com fundamento nos arts. 1º, inciso I, do art. 16, inciso II, 18 e 23, inciso II, da Lei nº  8.443, de 1992, julgar regulares as contas com ressalva as contas do Sr. Vilmar Farias Valim, dando-lhe quitação;
9.5. dar ciência deste acórdão aos responsáveis e à Superintendência Estadual da Funasa no Estado do Pará, informando-os de que seu inteiro teor, incluindo o relatório e o voto que o precedem, podem ser acessados em www.tcu.gov.br/acordaos; e

TCE instaurada pela Superintendência Estadual da Funasa no Estado do Pará, em razão da não comprovação da regular aplicação dos recursos repassados ao Município de Cumaru do Norte/PA, por meio do Termo de Compromisso TC/PAC 1028/08, voltado à ampliação do sistema de abastecimento de água em localidades do município

Segunda Câmara

Superintendência Estadual da Funasa No Estado do Pará.

3. Interessados/Responsáveis:
3.1. Responsáveis: Prefeitura Municipal de Cumaru do Norte - PA (34.670.976/0001-93); Vilmar Farias Valim (XXX.394.212-XX).

13.1. Ministros presentes: Bruno Dantas (Presidente), Augusto Nardes e Antonio Anastasia (Relator).
13.2. Ministro-Substituto convocado: Marcos Bemquerer Costa.
13.3. Ministro-Substituto presente: André Luís de Carvalho.

ANTONIO ANASTASIA

Trata-se de tomada de contas especial instaurada pela Funasa em desfavor dos ex-prefeitos de Cumaru do Norte/PA, Sr. Vilmar Farias Valim (gestão 2009-2012) e Sra. Cleusa Gonçalves Vieira Temponi (gestão 2013-2016) , em razão da não comprovação da regular aplicação dos recursos repassados por meio do Termo de Compromisso TC/PAC 1028/08, que objetivou a ampliação do sistema de abastecimento de água em localidades do município, no âmbito do Programa de Aceleração do Crescimento - PAC/2008.
2.	Reproduzo, a seguir, a instrução produzida no âmbito da Secretaria de Controle Externo de Tomada de Contas Especial - SecexTCE (peça 114) , a qual contou com a anuência do corpo diretor da unidade (peças 115 e 116) :
INTRODUÇÃO
Cuidam os autos de tomada de contas especial instaurada pela Funasa em desfavor de Vilmar Farias Valim (CPF: XXX.394.212-XX) e Cleusa Gonçalves Vieira Temponi (CPF: XXX.792.092-XX) , prefeitos de Cumaru do Norte/PA nas gestões 2009-2012 e 2013-2016, respectivamente, em razão da não comprovação da regular aplicação dos recursos repassados por meio do Termo de Compromisso TC/PAC 1028/08, registro Siafi 649384 (peça 5) , que tinha por objeto a ampliação do sistema de abastecimento de água nos Setores Centro, Hospital e Maranhense, no âmbito do Programa de Aceleração do Crescimento-PAC/2008.
HISTÓRICO
Em 05/06/2019, com fundamento na IN/TCU 71/2012, alterada pela IN/TCU 76/2016 e DN/TCU 155/2016, o dirigente da Funasa autorizou a instauração da tomada de contas especial (peça 43) . O processo foi registrado no sistema e-TCE com o número 2136/2019.
O Termo de compromisso TC/PAC 1028/08, registro Siafi 649384, foi firmado no valor de R$ 426.962,96, sendo R$ 350.000,00 à conta do concedente e R$ 76.962,96 referentes à contrapartida do convenente. Teve vigência de 31/12/2008 a 18/01/2012, com prazo para apresentação da prestação de contas em 18/03/2012. Os repasses efetivos da União totalizaram R$ 350.000,00 (peça 9) , com créditos na conta específica em 25/01 e 15/08/2011, ambas no valor de R$ 175.000,00 (peça 57, p. 6 e 13) .
A Funasa realizou visitas técnicas ao empreendimento em 04/07/2011 (peça 11, p. 2-3) e em 04/02/2014 (peça 15, p. 3-6) , tendo atestado a execução física de 98,24% do total avençado. Apesar do percentual em tela, a entidade consignou no relatório elaborado com base nesta última visita que não houve alcance dos objetivos pactuados, em face da ausência de tratamento da água fornecida, verbis:
O Termo de Compromisso NÃO alcançou seu objetivo no que diz respeito aos requisitos sanitários muito embora apresente uma relativa funcionalidade devido ao fato de não estar fornecendo água tratada. Isto se deve ao fato de que a água está sendo fornecida sem sofrer o tratamento previsto devido à falta da instalação dos Cloradores. Somente após a instalação dos Cloradores é que poderemos dar conta da total e efetiva aplicação dos recursos previstos.
A prestação de contas e complementações enviadas foram analisadas por meio dos documentos constantes nas peças 10, p. 10-18, 15, 16, 25, 33, 36, 37, 52 e 68.
	O fundamento para a instauração da Tomada de Contas Especial, conforme consignado na matriz de responsabilização elaborada pelo tomador de contas (peça 74) , foi a constatação da seguinte irregularidade: 
Execução de obras relativas à execução do objeto do termo de compromisso descrito como 'Sistema de abastecimento de água para atender o Município de Cumaru do Norte/PA, no Programa de Aceleração do Crescimento-PAC/2008' em terrenos sem comprovação da titularidade pelo município e não apresentação de laudo que comprove a boa qualidade da água fornecida pelo SAA.
Os responsáveis arrolados na fase interna foram devidamente comunicados e, diante da ausência de justificativas suficientes para elidir a irregularidade e da não devolução dos recursos, instaurou-se a tomada de contas especial.
	No relatório (peça 75) , o tomador de contas concluiu que o prejuízo importaria no valor original de R$ 350.000,00, imputando-se a responsabilidade a Vilmar Farias Valim, prefeito, no período de 01/01/2009 a 31/12/2012, na condição de gestor dos recursos, e Cleusa Gonçalves Vieira Temponi, prefeita, no período de 01/01/2013 a 31/12/2016, na condição de prefeito sucessor.
	Em 09/06/2020, a Controladoria-Geral da União emitiu o relatório de auditoria (peça 77) , em concordância com o relatório do tomador de contas. O certificado de auditoria e o parecer do dirigente do órgão de controle interno concluíram pela irregularidade das presentes contas (peças 78 e 79) .
Em 23/06/2020, o ministro responsável pela área atestou haver tomado conhecimento das conclusões contidas no relatório e certificado de auditoria, bem como do parecer conclusivo do dirigente do órgão de controle interno, manifestando-se pela irregularidade das contas, e determinou o encaminhamento do processo ao Tribunal de Contas da União (peça 80) .
Uma vez remetidos os autos a este Tribunal para fins de apreciação e julgamento, em sede de instrução preliminar (peça 83) , a análise dos pressupostos de procedibilidade previstos na IN/TCU 71/2012 verificou que não havia óbices que impedissem o prosseguimento desta tomada de contas especial, uma vez que não se configurou o transcurso de mais de dez anos entre o fato gerador e a primeira notificação válida dos responsáveis pela autoridade administrativa competente. Verificou-se, ainda, que o valor atualizado do débito apurado (sem juros) em 01/01/2017 era superior ao valor mínimo de alçada vigente nesta Corte de Contas. Por fim, foi encontrado débito imputável aos responsáveis Vilmar Farias Valim e Cleusa Gonçalves Vieira Temponi em outros processos no Tribunal.
Na sequência procedeu-se ao exame técnico dos elementos fáticos e jurídicos relacionados ao feito, com vistas a propiciar o estabelecimento de parâmetros processuais objetivos para a adequada apuração dos fatos, identificação dos responsáveis e quantificação do dano para fins de ressarcimento, nos seguintes termos (peça 83, p. 3-5) :
EXAME TÉCNICO			 
14. A despeito da execução física de 98,24% do objeto (peça 15) , a fase interna concluiu pela ocorrência de dano ao erário correspondente à integralidade dos recursos repassados no âmbito do TC/PAC 1028/08, tendo atribuído a responsabilidade pelo ressarcimento do prejuízo aos prefeitos Vilmar Farias Valim (gestão 2009-2012) e Cleusa Gonçalves Vieira Temponi (2013-2016) , diante do não atingimento dos objetivos avençados ¿ em virtude da não apresentação de laudo que atestasse a qualidade da água fornecida pelo sistema nos três setores ¿, bem como pela ausência de comprovação da titularidade do terreno onde fora edificado o objeto.
15. Em relação à irregularidade apurada, bem se vê que a qualidade da água é aspecto inerente à essência do objeto pactuado. A mera edificação do empreendimento, portanto, não satisfaz os requisitos mínimos para que o gestor tenha suas contas aprovadas. Somente é possível se falar em atingimento dos objetivos pactuados se a água fornecida apresentar condições adequadas para o uso avençado, sendo, por esse motivo, imprescindível a apresentação do laudo técnico correspondente para a comprovação da boa e regular aplicação dos recursos repassados.
16. Além disso, também se afigura irregular a ausência de comprovação da titularidade do terreno onde fora edificado o objeto, especialmente porque tal situação pode resultar na impossibilidade de os investimentos públicos federais efetivamente reverterem em benefício da sociedade, com consequente prejuízo aos cofres públicos. Anote-se a este respeito que o prefeito Vilmar Farias Salim não apenas estava ciente da necessidade de apresentar tal documentação até o fim do prazo de vigência do ajuste, como também se comprometeu de modo expresso a fazê-lo (peça 14) .
17. A proposta para que o ressarcimento devido corresponda ao montante transferido encontra amparo no entendimento de que o não atingimento dos objetivos avençados macula o objeto como um todo. Não fosse o bastante, reforça o acerto de que o ressarcimento deve corresponder ao total repassado o potencial prejuízo acarretado pela possibilidade de não reversão do objeto em benefício da sociedade, decorrente da ausência de comprovação da titularidade do terreno.
18. No que toca à responsabilidade pelo dano, mostra-se apropriada a inclusão do prefeito Vilmar Farias Salim no polo passivo da presente relação processual, uma vez que todos os atos de gestão relacionados à execução do objeto ocorreram durante o seu mandato eletivo. Veja-se a propósito que não apenas os recursos federais foram creditados em favor do município durante a sua gestão, como também ocorreram neste intervalo a realização das despesas, a apresentação da prestação de contas final e o fim da vigência do ajuste.
19. Noutro giro, exatamente porque tais fatos foram consumados ainda na vigência do mandato do prefeito Vilmar Farias Salim, inexiste fundamento que atraia a responsabilidade da prefeita Cleusa Gonçalves Vieira Temponi na presente relação. Pensamento em sentido inverso conduziria à esdrúxula hipótese de persecução da pretensão reparatória de todos os demais prefeitos sucessores.
20. Ainda no plano da responsabilização pelo dano apurado, será proposta a inclusão do Município de Cumaru do Norte/PA no polo passivo da presente relação processual, de modo a impedir que ocorra o indevido enriquecimento ilícito do ente federado, que resultaria da regularização das pendências apontadas nos autos para a entrada em operação do empreendimento, em face da condenação do responsável à restituição do valor repassado no âmbito do Termo de Compromisso TC/PAC 1028/08.
21. Em virtude do que foi exposto, será proposta a citação do prefeito Vilmar Farias Valim pelo valor de R$ 350.000,00, em solidariedade com o Município de Cumaru do Norte/PA, em face do prejuízo provocado ao erário pelo não atingimento dos objetivos do TC/PAC 1028/08 e pela ausência de comprovação da titularidade do terreno em favor do aludido ente subnacional.
22. Verifica-se que foi dada oportunidade de defesa ao agente responsabilizado na fase interna, em obediência aos princípios constitucionais que asseguram o direito ao contraditório e à ampla defesa (art. 5º, inciso LV, da Constituição Federal) , conforme detalhado no item 'Análise dos Pressupostos de Procedibilidade da IN/TCU 71/2012', subitem '	Prejuízo ao Contraditório e Ampla Defesa'.
23. Entretanto, o responsável não apresentou justificativas suficientes para elidir a irregularidade e não recolheu o montante devido aos cofres do Tesouro Nacional, razão pela qual sua responsabilidade deve ser mantida.
Em vista do exame técnico realizado, foi proposta a citação do responsável Vilmar Farias Valim e do Município de Cumaru do Norte/PA, nos seguintes termos:
PROPOSTA DE ENCAMINHAMENTO
30. Diante do exposto, submetem-se os autos à consideração superior, propondo:
a) realizar a citação dos responsáveis a seguir indicados, com fundamento nos arts. 10, § 1º, 12, incisos I e II, e 16, § 2º, da Lei 8.443/1992 c/c o art. 202, incisos I e II, do RI/TCU, para que, no prazo de 15 (quinze) dias, em decorrência das condutas praticadas, apresentem alegações de defesa e/ou recolham, aos cofres especificados, a quantia abaixo indicada, atualizada monetariamente a partir da respectiva data até o efetivo recolhimento, abatendo-se na oportunidade a quantia eventualmente ressarcida, na forma da legislação em vigor, que geraram a irregularidade demonstrada a seguir:
Irregularidade: não comprovação da boa e regular aplicação dos recursos transferidos ao Município de Cumaru do Norte/PA por meio do TC/PAC 1028/08, diante da não comprovação da titularidade dos terrenos em que executadas as obras do ajuste, mediante certidão emitida pelo cartório de registros de imóveis competente, e da não comprovação da boa qualidade da água fornecida pelo sistema nos três setores, mediante laudo técnico expedido por entidade competente.
Responsáveis solidários: Vilmar Farias Valim (CPF: XXX.394.212-XX) e Município de Cumaru do Norte/PA (CNPJ: 34.670.976/0001-93) .
	Data de Ocorrência
	Valor Histórico (R$) 

	25/01/2011
	175.000,00

	15/08/2011
	175.000,00

Cofre credor: Tesouro Nacional.
Conduta: não comprovar a titularidade dos terrenos em que executadas as obras objeto do TC/PAC 1028/08, mediante certidão emitida pelo cartório de registros de imóveis competente, e não comprovar a boa qualidade da água fornecida pelo sistema nos três setores alcançados pela avença, mediante laudo técnico expedido por entidade competente.
Nexo de causalidade: a não comprovação da titularidade do terreno onde as obras objeto do TC/PAC 1028/08 foram executadas resulta na possibilidade de os investimentos públicos federais não reverterem em benefício da sociedade, e a não comprovação da boa qualidade da água implica o não atingimento dos objetivos colimados, com consequente prejuízo aos cofres federais no montante transferido ao ente subnacional para a execução do ajuste.
Culpabilidade: não há excludentes de ilicitude, de culpabilidade e de punibilidade. É razoável supor que o responsável tinha consciência da ilicitude de sua conduta. Era exigível conduta diversa da praticada, qual seja, comprovar a titularidade do terreno onde as obras objeto do TC/PA 1028/08 foram executadas e comprovar a boa qualidade da água fornecida pelo sistema.
Em cumprimento ao pronunciamento da Unidade, proferido em 04/06/2021 (peça 85) , foi efetuada citação dos responsáveis, nos seguintes moldes:
 Citação de Vilmar Farias Valim:
	Comunicação: Ofício 37182/2021 - Seproc (peça 94) 
Data da Expedição: 23/07/2021
Data da Ciência: 17/08/2021 (peça 110) 
Observação: Ofício enviado para o endereço do responsável, conforme pesquisa na base de dados no sistema da Receita Federal, custodiada pelo TCU.
Fim do prazo para a defesa: 01/09/2021
	
	Comunicação: Ofício 40064/2021 - Seproc (peça 96) 
Data da Expedição: 26/07/2021
Data da Ciência: 17/08/2021 (peça 109) 
Observação: Ofício enviado para o endereço do responsável, conforme pesquisa na base de dados no sistema do TSE, custodiada pelo TCU.
Fim do prazo para a defesa: 01/09/2021
	
	Comunicação: Ofício 40065/2021 - Seproc (peça 95) 
Data da Expedição: 26/07/2021
Data da Ciência: 04/08/2021 (peça 97) 
Observação: Ofício enviado para o endereço do responsável, conforme pesquisa na base de dados no sistema do Renach, custodiada pelo TCU.
Fim do prazo para a defesa: 19/08/2021
	
 citação do Município de Cumaru do Norte/PA:
	Comunicação: Ofício 37183/2021 - Seproc (peça 93) 
Data da Expedição: 23/07/2021
Data da Ciência: 06/08/2021 (peça 100) 
Observação: Ofício enviado para o endereço do responsável, conforme pesquisa na base de dados no sistema da Receita Federal, custodiada pelo TCU.
Fim do prazo para a defesa: 21/08/2021
	
Conforme o expediente lançado à peça 111, as providências inerentes às comunicações processuais foram concluídas. 
Transcorrido o prazo regimental, o responsável Vilmar Farias Valim permaneceu silente. O Município de Cumaru do Norte/PA apresentou a defesa lançada às peças 101-106.
EXAME TÉCNICO
O exame técnico ora proposto compreende a análise da defesa apresentada, bem como da revelia configurada, tomando como base as irregularidades atribuídas aos responsáveis no âmbito das instruções precedentes, em cotejo com os elementos comprobatórios constantes dos autos e os argumentos que possam ser aproveitados em favor dos responsáveis em manifestações colhidas na fase interna desta Tomada de Contas Especial, acaso existentes.
Da validade das notificações
Preliminarmente, cumpre tecer breves considerações sobre a forma como são realizadas as comunicações processuais no TCU. A esse respeito, destacam-se o art. 179, do Regimento Interno do TCU (Resolução 155, de 04/12/2002) e o art. 4º, inciso III, § 1º, da Resolução TCU 170, de 30/06/2004, in verbis:
Art. 179. A citação, a audiência ou a notificação, bem como a comunicação de diligência, farse-ão:
I - mediante ciência da parte, efetivada por servidor designado, por meio eletrônico, fac-símile, telegrama ou qualquer outra forma, desde que fique confirmada inequivocamente a entrega da comunicação ao destinatário;
II - mediante carta registrada, com aviso de recebimento que comprove a entrega no endereço do destinatário;
III - por edital publicado no Diário Oficial da União, quando o seu destinatário não for localizado.
 (...) Art. 3º As comunicações serão dirigidas ao responsável, ou ao interessado, ou ao dirigente de órgão ou entidade, ou ao representante legal ou ao procurador constituído nos autos, com poderes expressos no mandato para esse fim, por meio de:
I - correio eletrônico, fac-símile ou telegrama;
II - servidor designado;
III - carta registrada, com aviso de recebimento;
IV - edital publicado no Diário Oficial da União, quando o seu destinatário não for localizado, nas hipóteses em que seja necessário o exercício de defesa.
Art. 4º. Consideram-se entregues as comunicações:
I - efetivadas conforme disposto nos incisos I e II do artigo anterior, mediante confirmação da ciência do destinatário;
II - realizadas na forma prevista no inciso III do artigo anterior, com o retorno do aviso de recebimento, entregue comprovadamente no endereço do destinatário;
III - na data de publicação do edital no Diário Oficial da União, quando realizadas na forma prevista no inciso IV do artigo anterior.
§ 1º O endereço do destinatário deverá ser previamente confirmado mediante consulta aos sistemas disponíveis ao Tribunal ou a outros meios de informação, a qual deverá ser juntada ao respectivo processo.
Bem se vê, portanto, que a validade da citação via postal não depende de que o aviso de recebimento seja assinado pelo próprio destinatário da comunicação, o que dispensa, no caso em tela, a entrega do AR em "mãos próprias". A exigência da norma é no sentido de o Tribunal verificar se a correspondência foi entregue no endereço correto, residindo aqui a necessidade de certeza inequívoca. 
Não é outra a orientação da jurisprudência do TCU, conforme se verifica dos julgados a seguir transcritos:
São válidas as comunicações processuais entregues, mediante carta registrada, no endereço correto do responsável, não havendo necessidade de que o recebimento seja feito por ele próprio (Acórdão 3648/2013-TCU-Segunda Câmara, Relator Min. José Jorge) ;
É prescindível a entrega pessoal das comunicações pelo TCU, razão pela qual não há necessidade de que o aviso de recebimento seja assinado pelo próprio destinatário. Entregandose a correspondência no endereço correto do destinatário, presume-se o recebimento da citação. (Acórdão 1019/2008-TCU-Plenário, Min. Benjamin Zymler) ;
As comunicações do TCU, inclusive as citações, deverão ser realizadas mediante Aviso de Recebimento - AR, via Empresa Brasileira de Correios e Telégrafos, bastando para sua validade que se demonstre que a correspondência foi entregue no endereço correto. (Acórdão 1526/2007-TCU-Plenário, Min. Aroldo Cedraz) .
A validade do critério de comunicação processual do TCU foi referendada pelo Supremo Tribunal Federal, nos termos do julgamento do MS-AgR 25.816/DF, por meio do qual se afirmou a desnecessidade da ciência pessoal do interessado, entendendo-se suficiente a comprovação da entrega do "AR" no endereço do destinatário:
Ementa: agravo regimental. Mandado de segurança. Desnecessidade de intimação pessoal das decisões do tribunal de contas da união. art. 179 do regimento interno do TCU. Intimação do ato impugnado por carta registrada, iniciado o prazo do art. 18 da Lei 1.533/1951 da data constante do aviso de recebimento. Decadência reconhecida. Agravo improvido.
O envio de carta registrada com aviso de recebimento está expressamente enumerado entre os meios de comunicação de que dispõe o Tribunal de Contas da União para proceder às suas intimações.
O inciso II do art. 179 do Regimento Interno do TCU é claro ao exigir apenas a comprovação da entrega no endereço do destinatário, bastando o aviso de recebimento simples. 
Da revelia do responsável Vilmar Farias Valim
No caso vertente, a citação do responsável se deu em endereço proveniente de pesquisa de endereço realizada pelo TCU nas bases de dados da Receita Federal, TSE e Renach custodiadas pelo TCU (peças 90 e 92) , sendo que a entrega dos ofícios citatórios nesses endereços restou comprovada (peças 97, 109 e 110) e, ato contínuo, o responsável juntou a procuração constante da peça 107, o que ratifica que o responsável tomou ciência das notificações do Tribunal e comprova a regularidade dos expedientes encaminhados.
Superada a análise acerca da validade das notificações, transcorrido o prazo regimental fixado e mantendo-se inerte o aludido responsável, impõe-se que seja considerado revel, dando-se prosseguimento ao processo, com fulcro no art. 12, § 3º, da Lei 8.443/1992.
Nos processos do TCU, a revelia não leva à presunção de que seriam verdadeiras todas as imputações levantadas contra os responsáveis, diferentemente do que ocorre no processo civil, em que a revelia do réu opera a presunção da verdade dos fatos narrados pelo autor (Acórdão 1009/2018-TCU-Plenário, Min. Bruno Dantas; 2.369/2013-Plenário, Min. Benjamin Zymler e 2.449/2013-Plenário, Min. Benjamin Zymler) . Dessa forma, a avaliação da responsabilidade do agente não pode prescindir da prova existente no processo ou para ele carreada. 
Como visto, o responsável foi citado em decorrência da não comprovação da titularidade dos terrenos em que executadas as obras objeto do TC/PAC 1028/08, mediante certidão emitida pelo cartório de registros de imóveis competente, e da não comprovação da boa qualidade da água fornecida pelo sistema nos três setores, mediante laudo técnico expedido por entidade competente.
Na fase interna, o responsável informou (peça 35) que adquiriu e instalou os equipamentos necessários à conclusão do objeto do ajuste (cloradores) , bem como se prontificou a apresentar o resultado da análise da qualidade da água tratada, com o fito de comprovar a eficiência dos equipamentos instalados.
Apesar disso, consta do Relatório do Tomador de Contas (peça 75) que o não houve apresentação do resultado das análises laboratoriais e do registro que comprovasse a titularidade do terreno onde foi construído o sistema objeto do ajuste, o que justifica a manutenção da responsabilidade do gestor pelas irregularidades que lhe foram imputadas.
Em se tratando de processo em que a parte interessada não se manifestou acerca das irregularidades imputadas, não há elementos para que se possa efetivamente aferir e reconhecer a ocorrência de boa-fé na conduta do responsável, podendo este Tribunal, desde logo, proferir o julgamento de mérito das suas contas, conforme os termos dos §§ 2º e 6º do art. 202 do Regimento Interno do TCU (Acórdão 2064/2011-TCU-Primeira Câmara, Min. Ubiratan Aguiar; 6.182/2011-1ª Câmara, Min. Weber de Oliveira; 4.072/2010-1ª Câmara, Min. Valmir Campelo; 1.189/2009-1ª Câmara, Min. Marcos Bemquerer; e 731/2008-Plenário, Min. Aroldo Cedraz) .
Das alegações de defesa apresentadas pelo Município de Cumaru do Norte/PA
O Município de Cumaru do Norte/PA apresentou defesa por meio de advogado regularmente constituído (peças 101-106) , que está consubstanciada em alegações de defesa (peça 101) , Certidão de Inteiro Teor da Matrícula/Registro nº 10412 (peça 102) , comunicação do Cartório do Primeiro Ofício de Imóveis da Comarca de Redenção (peça 103) , Declaração de Imóvel Público (peça 104) , Licença Prévia 744/2010 (peça 105, p. 1) , resultados laboratoriais de amostra de água captada no Poço da Garagem, Poço do Estádio de Futebol e Poço da Creche (peça 105, p. 2-6) , foto de caixa d'água (peça 106) .
Em relação à titularidade do terreno em que edificado o objeto do TC/PAC 1028/08, a defesa alega que o município é proprietário de mais de 90% da área urbana de sua sede, que originariamente era propriedade particular. Alega, também, que o sistema foi construído no lote 05, quadra 92, cuja matrícula está inserida na área constante da matrícula geral 10.412 do Cartório de Registro de Imóveis de Redenção/PA, bem assim que o desmembramento da matrícula do referido lote está pendente da formalização da REURB.
No tocante ao funcionamento do sistema e alcance do seu objetivo, a defesa alega que o município tem efetuado análise da água fornecida e que a atual gestão municipal promoverá controle de sua qualidade a fim de atender todas as exigências de saúde pública com fornecimento de água tratada com qualidade.
Em relação à responsabilização solidária do ente federado, a defesa sustenta que não cabe ao município promover a devolução dos recursos utilizados, porque, em seu entendimento, tal obrigação é pessoal, no sentido de que compete ao gestor público comprovar a boa e regular gestão dos recursos públicos federais repassados. 
Da análise das alegações de defesa apresentadas pelo Município de Cumaru do Norte/PA
Em linhas gerais, a defesa alega que é proprietária do imóvel em que foi edificado o objeto do ajuste e que o sistema construído fornece água tratada.
Em relação ao primeiro aspecto, é plausível a alegação de que o Município de Cumaru/PA seja proprietário de mais de 90% da área urbana de sua sede. Com efeito, a área de 241 hectares doada em caráter definitivo à municipalidade, de acordo com a Certidão de Inteiro Teor da Matrícula/Registro nº 10412 (peça 102) , equivale à área de 230 hectares que se obtém com uma medição aproximada da sede do município por meio de ferramenta de medida de área do Google Earth (peça 113) .
Por outro lado, embora haja plausibilidade na alegação da defesa, não é possível afirmar que a área onde foi construído o objeto da avença esteja, de fato, em área sob a titularidade do município. A esse respeito, cumpre pontuar que a declaração constante à peça 104, no sentido de que o endereço indicado, qual seja, lote 05, quadra 92, está contemplado na matrícula geral 10.412, possui baixa força probatória, especialmente por estar desacompanhada de outros elementos, e prova, a rigor, somente a existência da declaração, mas não o fato declarado (Boletim de Jurisprudência 270/2019) .
Sob esse ângulo, portanto, as informações apresentadas pela defesa não são suficientes para comprovar que a municipalidade seja a proprietária da área onde edificado o objeto do ajuste.
Não obstante isso, a não comprovação da titularidade do terreno não constitui, por si só, fundamento para que a ilicitude gere obrigação de ressarcimento, isso porque, como se sabe, a responsabilidade dos administradores de recursos públicos, que tem por fundamento jurídico o art. 70, parágrafo único, da Constituição Federal, é de natureza subjetiva, seguindo a regra da responsabilidade civil (Boletim de Jurisprudência 151/2016) . 
Nesse passo, para que o ato ilícito praticado implique a obrigação de reparar os cofres públicos, é imprescindível a efetiva configuração do dano (art. 927 do Código Civil) , visto que em nosso ordenamento a mera suposição futura de dano não constitui fundamento jurídico válido para embasar ação de ressarcimento.
Na espécie, portanto, o mero descumprimento da obrigação de apresentar a comprovação da titularidade do terreno onde as obras foram edificadas, conquanto configure ato ilícito, não implica obrigação de reparar, que somente surge se houver impedimento para o uso da área em que edificadas as obras, o que, como visto, não se verificou.
De todo modo, com a entrada em operação, o empreendimento passa ao patrimônio do município, circunstância na qual eventual futuro impedimento de uso da benfeitoria será da alçada exclusiva dos órgãos de controle locais.
Ocorre, todavia, que o caso vertente não trata apenas da ausência de comprovação da titularidade do terreno. Há também pendente de comprovação fato que constitui aspecto essencial para o alcance dos objetivos pretendidos, consubstanciado na demonstração de que o sistema oferece água tratada para a população. 
Com efeito, a despeito da execução física de 98,24% do ajuste, o Parecer Técnico de 06/03/2014 pontuou que o ajuste não havia alcançado seu objetivo quanto aos requisitos sanitários, visto que a água oferecida não era tratada, devido à falta da instalação dos cloradores (peça 15) .
A esse respeito, verifica-se que a defesa trouxe aos autos apenas os resultados laboratoriais de amostra de água lançados à peça 105, p. 2-6, referidos laudos, todavia, não podem ser aceitos.
O tratamento da água oferecida consiste em uma das etapas da execução do sistema, conforme indicado no relatório de cumprimento de objeto entregue em 06/01/2012 pelo convenente (peça 53, item 8.2) . O tratamento da água, por sua vez, pressupõe a instalação dos cloradores. Ocorre que os laudos apresentados pela defesa são de 14/09/2009 (peça 105, p. 3-6) , ao passo que a instalação desses equipamentos ainda não havia sido efetivada até 28/11/2015, segundo declaração do próprio prefeito Vilmar Farias Valim (peça 35, p. 3) .
Além disso, não auxilia a defesa a foto de uma caixa d'água encartada à peça 106. Diante da completa ausência de informações acerca da edificação retratada, sequer é possível vinculá-la ao ajuste em análise, muito menos fazer qualquer inferência acerca da qualidade da água nela armazenada.
À luz do quadro fático vertente, em que resta caracterizado o não atingimento dos objetivos pactuados, a despeito do significativo percentual de execução física alcançado (98,24%) , não é demais salientar que a jurisprudência do Tribunal é no sentido de que o atingimento dos objetivos do convênio é essencial para a análise da boa e regular aplicação dos recursos federais transferidos (Acórdão 4024/2010-TCU-Segunda Câmara, Min. Augusto Sherman) .
Por esse ângulo, o TCU tem entendimento sedimentado no sentido de que a mera execução do objeto conveniado não é suficiente para aprovar as contas do gestor responsável, sendo necessário que a obra traga, de fato, benefícios à população e atinja os fins para os quais foi proposta (Acórdão 8243/2013-TCU-Primeira Câmara, Min. Walton Alencar Rodrigues) , bem assim que a não consecução dos objetivos pactuados no convênio implica cobrança integral dos valores transferidos (Acórdão 6181/2011-TCU-Primeira Câmara, Min. Marcos Bemquerer; Acórdão 5821/2011-TCU-Segunda Câmara, Min. André de Carvalho) .
No caso em análise, o alcance dos objetivos da avença está intrinsicamente relacionado com o efetivo fornecimento de água tratada para a população. Com efeito, quando as partes pactuam a execução de um sistema de abastecimento de água, não têm em mente senão oferecer água com qualidade para o usuário; todo o entorno, ou seja, todo o aparato construído com os recursos da avença nada mais é do que mero meio para se alcançar essa finalidade. Sucede disso que, diferentemente de outros ajustes em que o objeto pode ser fracionado, como se dá, por exemplo, com a construção de módulos sanitários, a falta de oferta de água tratada consiste no ajuste em apreço vício que compromete o todo e dele não pode ser considerado de forma apartada, pouco importando se em termos financeiros tal etapa representa apenas uma fração dos valores totais investidos.
Em termos práticos, embora em uma primeira leitura a condenação ao ressarcimento integral pela ausência dos cloradores possa soar medida excessiva, a análise contextualizada dos fatos deixa claro que a frustração dos objetivos da avença constitui sólido argumento em favor do encaminhamento proposto. De mais a mais, tal medida não pode ser considerada para as circunstâncias descritas como desproporcional ou desarrazoada se, em acréscimo à frustração dos objetivos da avença, outros dois aspectos forem considerados, quais sejam, o extenso lapso de tempo de injustificada inércia do ente federado, visto que o fim da vigência do ajuste ocorreu em jan./2012, portanto, há quase 10 anos; e a íntima relação que existe entre o bem que está sendo negado à população e a possibilidade de existência digna do indivíduo, a ponto de a Assembleia Geral das Nações Unidas ter reconhecido em 2010 o acesso à água potável como um direito humano (Resolução 64/292) , em uma votação que contou com a chancela de 122 países, incluindo o Brasil (https://www.scielo.br/j/csc/a/tdGCjy6td3bw3mRbkmGn5LS/?lang=en e http://g1.globo.com/brasil/noticia/2010/07/onu-declara-acesso-a-agua-um-direito-humano-essencial.html) .
Feitas essas considerações, deve ser, por fim, esclarecido à defesa que, embora correto esteja o entendimento de que é da responsabilidade pessoal do gestor a obrigação de comprovar a regular aplicação dos recursos repassados, tal fato por si só não exime o ente federado da obrigação de recompor os cofres públicos quando se verifica a situação descortinada no caso vertente, em que o ente federado auferiu benefício com a aplicação irregular dos recursos repassados (art. 16, § 2º, alínea "b", da Lei 8.443/1992, c/c os arts. 1º e 2º da Decisão Normativa TCU 57/2004) .
Em vista dessas considerações, as alegações de defesa apresentadas pelo Município de Cumaru do Norte/PA devem ser rejeitadas.
Tendo em vista, ainda, a ocorrência de débito imputável a município no presente processo, será proposta a fixação de novo e improrrogável prazo para o ente federado promover o recolhimento da dívida, com fulcro no art. 12, § 1º, da Lei 8.443/1992 e no art. 202, § 3º, do Regimento Interno do TCU, reputando-se mais adequado proceder ao julgamento das contas do prefeito Vilmar Farias Valim, com a condenação ao pagamento do débito e a aplicação da respectiva multa, após o prazo oferecido para o ente recolher a dívida.
Prescrição da Pretensão Punitiva
	Vale ressaltar que a pretensão punitiva do TCU, conforme Acórdão 1441/2016-TCU-Plenário, Relator: Benjamin Zymler, que uniformizou a jurisprudência acerca dessa questão, subordina-se ao prazo geral de prescrição indicado no art. 205 do Código Civil, que é de dez anos, contado da data de ocorrência da irregularidade sancionada, nos termos do art. 189 do Código Civil, sendo este prazo interrompido pelo ato que ordenar a citação, a audiência ou a oitiva dos responsáveis.
No caso em exame, não houve a prescrição da pretensão punitiva do TCU, uma vez que a irregularidade sancionada deu-se em 15/05/2012, data da efetiva apresentação da prestação de contas final (peça 67) , e o ato de ordenação da citação foi proferido em 04/06/2021 (peça 85) .
CONCLUSÃO
Em face da análise promovida na seção "Exame Técnico", verifica-se que os responsáveis chamados aos autos não lograram afastar as irregularidades que deram ensejo aos débitos que lhes foram atribuídos, devendo ter rejeitadas as suas alegações de defesa.
Verifica-se também que não houve a prescrição da pretensão punitiva nos autos, conforme análise já realizada.
Tendo em vista a ocorrência de débito imputável a município no presente processo, sugere-se fixar novo e improrrogável prazo para o ente federado promover o recolhimento da dívida, com fulcro no art. 12, § 1º, da Lei 8.443/1992 e no art. 202, § 3º, do Regimento Interno do TCU.
Para fins de melhor organização procedimental, sugere-se que a manifestação sobre o julgamento das contas dos responsáveis, com os corolários atinentes à imputação de débito e eventual cominação de multa, ocorra posteriormente à notificação do município sobre o novo prazo acima referido.
Registra-se ainda que, em se tratando de recursos do Programa de Aceleração do Crescimento - PAC, o cofre credor da dívida é o Tesouro Nacional, nos termos do art. 6º, § 2º, da Lei nº 11.578/2007, que dispõe sobre a transferência obrigatória de recursos financeiros para a execução pelos Estados, Distrito Federal e Municípios de ações do Programa de Aceleração do Crescimento - PAC.
PROPOSTA DE ENCAMINHAMENTO
Diante do exposto, submetemos os autos à consideração superior, propondo ao Tribunal:
considerar revel o responsável Vilmar Farias Valim (CPF: XXX.394.212-XX) , para todos os efeitos, dando-se prosseguimento ao processo, com fulcro no art. 12, § 3º, da Lei 8.443/1992; 
rejeitar as alegações de defesa apresentadas pelo Município de Cumaru do Norte/PA (CNPJ: 34.670.976/0001-93) ;
fixar novo e improrrogável prazo de 15 (quinze) dias, com fundamento no art. 12, § 1º, da Lei 8.443/1992 e no art. 202, § 3º, do Regimento Interno do TCU, a contar da notificação, para que o Município de Cumaru do Norte/PA (CNPJ: 34.670.976/0001-93) efetue e comprove, perante este Tribunal, o recolhimento da quantia a seguir indicada aos cofres do Tesouro Nacional, atualizadas monetariamente a partir das datas indicadas, até a data do efetivo recolhimento, na forma prevista na legislação em vigor;
	Data de Ocorrência
	Valor Histórico (R$) 

	25/01/2011
	175.000,00

	15/08/2011
	175.000,00

Cofre credor: Tesouro Nacional.
informar ao Município de Cumaru do Norte/PA (CNPJ: 34.670.976/0001-93) que a liquidação tempestiva do débito atualizado monetariamente sanará o processo e permitirá que as contas do município sejam julgadas regulares com ressalva e lhe seja dada quitação, ao passo que a ausência dessa liquidação tempestiva acarretará o julgamento pela irregularidade das contas do ente federado, com imputação de débito, a ser atualizado monetariamente e acrescido de juros moratórios, nos termos do art. 19 da Lei 8.443/1992.
3.	Dissentindo do posicionamento da SecexTCE, o Ministério Público junto ao TCU - MPTCU, mediante Parecer da lavra do Procurador Marinus Eduardo de Vries Marsico (peça ) , assim se manifestou:
Cuidam os autos de tomada de contas especial instaurada pela Funasa em desfavor de Vilmar Farias Valim e Cleusa Gonçalves Vieira Temponi, prefeitos de Cumaru do Norte/PA nas gestões 2009-2012 e 2013-2016, respectivamente, em razão da não comprovação da regular aplicação dos recursos repassados por meio do Termo de Compromisso TC/PAC 1028/08, que tinha por objeto a ampliação do sistema de abastecimento de água nos Setores Centro, Hospital e Maranhense, no âmbito do Programa de Aceleração do Crescimento-PAC/2008.
A Secex/TCE, em manifestações uniformes, propõe, no essencial:
a)	considerar revel o responsável Vilmar Farias Valim (CPF: XXX.394.212-XX) , para todos os efeitos, dando-se prosseguimento ao processo, com fulcro no art. 12, § 3º, da Lei 8.443/1992; 
b)	rejeitar as alegações de defesa apresentadas pelo Município de Cumaru do Norte/PA (CNPJ: 34.670.976/0001-93) ;
c)	fixar novo e improrrogável prazo de 15 (quinze) dias, com fundamento no art. 12, § 1º, da Lei 8.443/1992 e no art. 202, § 3º, do Regimento Interno do TCU, a contar da notificação, para que o Município de Cumaru do Norte/PA (CNPJ: 34.670.976/0001-93) efetue e comprove, perante este Tribunal, o recolhimento da quantia a seguir indicada aos cofres do Tesouro Nacional, atualizadas monetariamente a partir das datas indicadas, até a data do efetivo recolhimento, na forma prevista na legislação em vigor;
	Data de Ocorrência
	Valor Histórico (R$) 

	25/01/2011
	175.000,00

	15/08/2011
	175.000,00

O ponto central que sustenta a posição da secretaria técnica pelo débito integral é a ausência do tratamento da água ante a não instalação dos cloradores. Nessa linha, entende que a defesa trazida pelo município não foi capaz de demonstrar o efetivo fornecimento de água tratada para a população. Eis o seguinte trecho da instrução:
43.	A esse respeito, verifica-se que a defesa trouxe aos autos apenas os resultados laboratoriais de amostra de água lançados à peça 105, p. 2-6, referidos laudos, todavia, não podem ser aceitos.
44.	O tratamento da água oferecida consiste em uma das etapas da execução do sistema, conforme indicado no relatório de cumprimento de objeto entregue em 06/01/2012 pelo convenente (peça 53, item 8.2) . O tratamento da água, por sua vez, pressupõe a instalação dos cloradores. Ocorre que os laudos apresentados pela defesa são de 14/09/2009 (peça 105, p. 3-6) , ao passo que a instalação desses equipamentos ainda não havia sido efetivada até 28/11/2015, segundo declaração do próprio prefeito Vilmar Farias Valim (peça 35, p. 3) .
 (...) 
46.	À luz do quadro fático vertente, em que resta caracterizado o não atingimento dos objetivos pactuados, a despeito do significativo percentual de execução física alcançado (98,24%) , não é demais salientar que a jurisprudência do Tribunal é no sentido de que o atingimento dos objetivos do convênio é essencial para a análise da boa e regular aplicação dos recursos federais transferidos (Acórdão 4024/2010-TCU-Segunda Câmara, Min. Augusto Sherman) .
47.	Por esse ângulo, o TCU tem entendimento sedimentado no sentido de que a mera execução do objeto conveniado não é suficiente para aprovar as contas do gestor responsável, sendo necessário que a obra traga, de fato, benefícios à população e atinja os fins para os quais foi proposta (Acórdão 8243/2013-TCU-Primeira Câmara, Min. Walton Alencar Rodrigues) , bem assim que a não consecução dos objetivos pactuados no convênio implica cobrança integral dos valores transferidos (Acórdão 6181/2011-TCU-Primeira Câmara, Min. Marcos Bemquerer; Acórdão 5821/2011-TCU-Segunda Câmara, Min. André de Carvalho) .
48.	No caso em análise, o alcance dos objetivos da avença está intrinsicamente relacionado com o efetivo fornecimento de água tratada para a população.	
	
Estando os autos neste gabinete, após o pronunciamento da Secex/TCE, o referido Município de Cumaru do Norte/PA retorna ao feito para trazer novos elementos de defesa, fazendo referência ao fato de que a unidade técnica se posicionou no sentido da ausência de provas no tocante à qualidade da água fornecida e aos cloradores.
Buscando suprir essa lacuna, o ente político junta ao feito "Ata Notarial de constatação da existência dos mencionados cloradores em todo o sistema de água do município", bem assim solicita seja determinado que a Funasa realize diligência para comprovação da existência dos cloradores.
No exame da documentação, verificamos que a referida Ata Notarial atesta que a tabeliã fez visita in loco ao sistema de abastecimento de água objeto desta TCE (localizada nos Setores Centro, Hospital e Maranhense) , tendo registrado o seguinte:
 a) "presenciei os sistemas de abastecimento de água e que logo abaixo da caixa de água há um depósito onde estavam os tabletes e cloradores que são usados no sistema, caso haja necessidade de troca dos cloradores";
 b) "O Secretário, então, demonstrou-me que dentro dos reservatórios de água do sistema foram adicionados cloradores e tabletes Triclord Genco desinfetante de água para consumo humano das marcas Aquatrat e Limper e, com o auxílio de um servidor da prefeitura, foi constatado que há os cloradores no interior do sistema de abastecimento, conforme as fotos anexas".
	
 Cremos que o documento apresentado pelo ente federativo supre a lacuna probatória neste feito e é hábil para produzir suficiente convencimento de que foram adotadas posteriores providências para o adequado fornecimento de água tratada à população resultante do ajuste em tela.
	 
Assim, temos por afastada a imputação de débito e a responsabilização do Município de Cumaru do Norte/PA.
	
Quanto ao outro ponto debatido neste TCE, o ente político informa que é proprietário do imóvel e junta alguns elementos em seu favor. A instrução assinala a plausibilidade das alegações, mas registra a baixa força probatória da declaração constante à peça 104.
	
De todo modo, a Secex/TCE sustenta que no presente caso o referido fato não tem força bastante para gerar imputação de débito, que estaria presente na hipótese de "impedimento para o uso da área em que edificadas as obras, o que, como visto, não se verificou". 
Estamos de acordo com a unidade técnica, com o reforço de percepção probatória de disponibilidade de água tratada à coletividade ante as informações constantes da ata notarial e o amplo conjunto fotográfico que acompanha aquele documento. 
Não obstante tais registros, embora afastado o débito, permaneceram importantes falhas na execução do convênio, imputáveis ao então prefeito municipal, que não trouxe qualquer elemento de defesa em resposta à citação que lhe foi dirigida.
Consoante registros da instrução, a instalação dos cloradores "ainda não havia sido efetivada até 28/11/2015, segundo declaração do próprio prefeito Vilmar Farias Valim ao concedente (peça 35, p. 3) , cabendo ressaltar que o fim da vigência ocorreu em janeiro de 2012. Além do mais, a titularidade do imóvel era questão que deveria ter sido equacionada e provada pelo então gestor desde o início do ajuste. 
Diante dessas ponderações, opinamos no seguinte sentido de que o Tribunal:
acolha as alegações de defesa apresentadas pelo Município de Cumaru do Norte/PA;
julgue regulares as contas do referido município, com fundamento nos arts. 1º, inciso I, 16, inciso I, 17 e 23, inciso I, da Lei 8.443/1992, dando-lhe quitação plena;
julgue irregulares as contas de Vilmar Farias Valim, com fundamento nos arts. 1º, inciso I, 16, inciso III, alínea "b", e 19, da Lei 8.443/1992, aplicando-lhe a multa prevista no art. 58, II, da Lei n.º 8.443, de 1992.
	É o Relatório.

Arnaldo Jose Jacinto (13066/OAB-PA), representando Vilmar Farias Valim; Miraldo Junior Vilela Marques (6.386-A/OAB-PA), representando Prefeitura Municipal de Cumaru do Norte - PA.

Procurador Marinus Eduardo De Vries Marsico.

TOMADA DE CONTAS ESPECIAL. FUNASA. NÃO COMPROVAÇÃO DA REGULAR APLICAÇÃO DOS RECURSOS FEDERAIS REPASSADOS POR MEIO DE TERMO DE COMPROMISSO/PAC. CITAÇÃO. REVELIA DE UM DOS RESPONSÁVEIS. ACOLHIMENTO PARCIAL DE ALEGAÇÕES DE DEFESA. AFASTADA A IMPUTAÇÃO DE DÉBITO. CONTAS REGULARES DO MUNICÍPIO. CONTAS REGULARES COM RESSALVA DO EX-PREFEITO. COMUNICAÇÕES

TOMADA DE CONTAS ESPECIAL (TCE)

Secretaria de Controle Externo de Tomada de Contas Especial (SecexTCE).

Trata-se de tomada de contas especial instaurada pela Funasa em desfavor dos ex-prefeitos de Cumaru do Norte/PA, Sr. Vilmar Farias Valim (gestão 2009-2012) e Sra. Cleusa Gonçalves Vieira Temponi (gestão 2013-2016) , em razão da não comprovação da regular aplicação dos recursos repassados por meio do Termo de Compromisso TC/PAC 1028/08.
2.	O TC/PAC 1028/08 objetivou a ampliação do sistema de abastecimento de água nos Setores Centro, Hospital e Maranhense, no Programa de Aceleração do Crescimento - PAC/2008, com vigência entre 31/12/2008 e 18/1/2012. No âmbito do termo de compromisso, houve o efetivo repasse no montante total de R$ 350.000,00, em duas parcelas iguais transferidas em 25/1/2011 e 15/8/2011, com prazo para prestação de contas até 18/3/2012.
3.	No âmbito do TCU, entendeu-se pela ausência de fundamento para responsabilização da ex-prefeita Cleusa Gonçalves Vieira Temponi, de modo que foi promovida a citação, em solidariedade, do ex-prefeito Vilmar Farias Valim e do Município de Cumaru do Norte/PA (resumo de comunicações processuais à peça 111) , em face do prejuízo no valor integral repassado (R$ 350.000,00) , tendo-lhes sido atribuída a seguinte irregularidade (instrução à peça 83) :
Irregularidade: não comprovação da boa e regular aplicação dos recursos transferidos ao Município de Cumaru do Norte/PA por meio do TC/PAC 1028/08, diante da não comprovação da titularidade dos terrenos em que executadas as obras do ajuste, mediante certidão emitida pelo cartório de registros de imóveis competente, e da não comprovação da boa qualidade da água fornecida pelo sistema nos três setores, mediante laudo técnico expedido por entidade competente.
4.	Transcorrido o prazo regimental, o Sr. Vilmar Farias Valim permaneceu silente, ao passo que o município de Cumaru do Norte/PA apresentou alegações de defesa (peças 101-106) . 
5.	Em exame de mérito do processo, a Secretaria de Controle Externo de Tomada de Contas Especial - SecexTCE (peça 114) concluiu, entre outros, que (destaques inseridos) :
36. Sob esse ângulo, portanto, as informações apresentadas pela defesa não são suficientes para comprovar que a municipalidade seja a proprietária da área onde edificado o objeto do ajuste. 
 (...) 39. Na espécie, portanto, o mero descumprimento da obrigação de apresentar a comprovação da titularidade do terreno onde as obras foram edificadas, conquanto configure ato ilícito, não implica obrigação de reparar, que somente surge se houver impedimento para o uso da área em que edificadas as obras, o que, como visto, não se verificou.
40. De todo modo, com a entrada em operação, o empreendimento passa ao patrimônio do município, circunstância na qual eventual futuro impedimento de uso da benfeitoria será da alçada exclusiva dos órgãos de controle locais.
 (...) 
42. Com efeito, a despeito da execução física de 98,24% do ajuste, o Parecer Técnico de 06/03/2014 pontuou que o ajuste não havia alcançado seu objetivo quanto aos requisitos sanitários, visto que a água oferecida não era tratada, devido à falta da instalação dos cloradores (peça 15) .
 (...) 44. O tratamento da água oferecida consiste em uma das etapas da execução do sistema, conforme indicado no relatório de cumprimento de objeto entregue em 06/01/2012 pelo convenente (peça 53, item 8.2) . O tratamento da água, por sua vez, pressupõe a instalação dos cloradores. Ocorre que os laudos apresentados pela defesa são de 14/09/2009 (peça 105, p. 3-6) , ao passo que a instalação desses equipamentos ainda não havia sido efetivada até 28/11/2015, segundo declaração do próprio prefeito Vilmar Farias Valim (peça 35, p. 3) .
 (...) 46. À luz do quadro fático vertente, em que resta caracterizado o não atingimento dos objetivos pactuados, a despeito do significativo percentual de execução física alcançado (98,24%) , não é demais salientar que a jurisprudência do Tribunal é no sentido de que o atingimento dos objetivos do convênio é essencial para a análise da boa e regular aplicação dos recursos federais transferidos (...) . 
47. Por esse ângulo, o TCU tem entendimento sedimentado no sentido de que a mera execução do objeto conveniado não é suficiente para aprovar as contas do gestor responsável, sendo necessário que a obra traga, de fato, benefícios à população e atinja os fins para os quais foi proposta (...) , bem assim que a não consecução dos objetivos pactuados no convênio implica cobrança integral dos valores transferidos (...) .
 (...) 52. Tendo em vista, ainda, a ocorrência de débito imputável a município no presente processo, será proposta a fixação de novo e improrrogável prazo para o ente federado promover o recolhimento da dívida, com fulcro no art. 12, § 1º, da Lei 8.443/1992 e no art. 202, § 3º, do Regimento Interno do TCU, reputando-se mais adequado proceder ao julgamento das contas do prefeito Vilmar Farias Valim, com a condenação ao pagamento do débito e a aplicação da respectiva multa, após o prazo oferecido para o ente recolher a dívida.
6.	Concluindo pela ausência de elementos aptos a afastar as irregularidades que deram ensejo ao débito atribuído, a SecexTCE (peça 114) propôs, em síntese: i) considerar revel o Sr. Vilmar Farias Valim; ii) rejeitar as alegações de defesa do Município de Cumaru do Norte/PA; e iii) fixar novo e improrrogável prazo para que a municipalidade efetue e comprove o recolhimento do débito, correspondente ao valor integral repassado (R$ 350.000,00) .
7.	Estando os autos aguardando pronunciamento do Ministério Público junto ao TCU - MPTCU, o município fez juntar novos elementos de defesa, mais especificamente "Ata Notarial de constatação da existência dos mencionados cloradores em todo o sistema de água do município de Cumaru do Norte" (peças 117 e 118) . 
8.	Mediante Parecer (peça 120) , o MPTCU destacou que a ata notarial atesta que a tabeliã fez visita in loco ao sistema de abastecimento de água objeto e presenciou a existência de cloradores e tabletes desinfetantes de água para consumo humano dentro dos reservatórios. O Parquet considerou que o documento "supre a lacuna probatória nos autos e é hábil para produzir convencimento de que foram adotadas posteriores providências para o adequado fornecimento de água tratada à população resultante do ajuste em tela". Sobre à titularidade do terreno, o Ministério Público anuiu ao exame da unidade técnica.
9.	Dessa forma, entendendo pelo afastamento do débito e da responsabilização do município, o MPTCU propôs: i) acolher as alegações de defesa do município; ii) julgar regulares as contas do município, com quitação plena; e iii) julgar irregulares as contas de Vilmar Farias Valim, aplicando-lhe a multa prevista no art. 58, II, da Lei 8.443/1992, em virtude de importantes falhas na execução do convênio (não instalação dos cloradores no período de sua gestão e não equacionamento da questão da titularidade do imóvel em que foi instalado o sistema de abastecimento de água objeto do convênio) .
10.	Feito esse breve relato, passo a me manifestar.
11.	Objetivamente, verifico que foram atribuídas aos responsáveis duas irregularidades principais: a) não comprovação da titularidade dos terrenos em que foram executadas as obras do ajuste; e b) não comprovação da boa qualidade da água fornecida pelo sistema nos três setores, mediante laudo técnico expedido por entidade competente.
12.	Acerca do primeiro apontamento, alinho-me ao entendimento convergente da SecexTCE e do MPTCU. Conquanto não tenha restado inequivocamente demonstrada a titularidade do terreno em questão, o fato, isoladamente, não é capaz de gerar imputação de débito, em especial pelas circunstâncias mencionadas pela SecexTCE (peça 114, itens 33 a 40) . 
13.	Além disso, o município argumentou que, a despeito de a construção estar localizada em área da municipalidade, matrícula geral 10.412 do Cartório de Registro de Imóveis de Redenção-PA, o referido Tabelionato se posicionou por não efetuar qualquer registro de lote urbano (matrícula individualizada) na sede do Município de Cumaru do Norte, até que haja a comprovação da regularização fundiária urbana registrado, com definição, entre outros, do arruamento, divisão de quadras e lotes, áreas institucionais e áreas verdes, nos termos da Lei 6.766/79, da Lei 11.977/2009 e do Código de Normas dos Serviços Notariais e de Registros do Estado do Pará (Ofício n 247/2019, de 8/8/2019; cópia à peça 103) . 
14.	Dessa forma, ainda que o posicionamento do cartório tenha se dado em 2019, bem como que a devida regularização fundiária seja de responsabilidade do município, em suas diversas gestões, é de se supor que o registro individualizado do lote em que foram realizadas as obras já seria inviável no prazo de vigência do convênio, não havendo como se responsabilizar o ex-prefeito Vilmar Farias Valim nestes autos.
15.	Quanto ao segundo apontamento, observo a existência de elementos nos autos que permitem interpretação diversa em relação aos pareceres.
16.	Conforme se observa do trecho transcrito no item 5 deste Voto, a unidade técnica apontou que "a despeito da execução física de 98,24% do ajuste, o Parecer Técnico de 06/03/2014 pontuou que o ajuste não havia alcançado seu objetivo quanto aos requisitos sanitários, visto que a água oferecida não era tratada, devido à falta da instalação dos cloradores" (peça 114, p. 9) . 
17.	Observou, ainda, a SecexTCE que "o tratamento da água (...)  pressupõe a instalação dos cloradores", bem como que os "laudos [dos resultados laboratoriais de amostra de água] apresentados pela defesa são de 14/09/2009 (peça 105, p 3-6) , ao passo que a instalação desses equipamentos [cloradores] não havia sido efetivada até 28/11/2015, segundo declaração do próprio prefeito Vilmar Farias Valim (peça 35, p. 3) ".
18.	Por esse motivo, concluiu a unidade instrutora, em essência, que o objetivo primordial do ajuste não foi atendido, em razão da ausência de tratamento da água (não instalação dos cloradores) , o que ensejaria a cobrança integral dos valores repassados.
19.	Por sua vez, o MPTCU (peça 120) acolheu argumento trazido pelo município por meio de ata notarial (peça 118) , em que resta declarada, entre outros, que "dentro dos reservatórios de água do sistema foram adicionados cloradores e tabletes Tricloro Genco desinfetante de água para consumo humano". Na avaliação do Parquet, o documento, acompanhado de registro fotográfico da visita in loco, supriria a lacuna probatória e seria hábil para produzir suficiente convencimento de que foram adotadas providências para o adequado fornecimento de água tratada à população.
20.	Com as vênias de estilo, penso que a existência de simples cloradores flutuantes no interior dos reservatórios, tais como os demonstrados nas fotos (peça 118) , não guarda mínima compatibilidade com o custo de R$ 47.895,58, em valores históricos de dezembro/2011, declarado para o item "tratamento", na relação de bens adquiridos, produzidos ou construídos, constante da prestação de contas (peça 54) .
21.	Todavia, há elementos nos autos que indicam ter havido a instalação, ainda que extemporânea, dos cloradores demandados. Mediante o Parecer Técnico nº 012/2016/DIESP/SUEST-PA/FUNASA, de 11/1/2016 (peça 33) , a Funasa apresentou relatório de visita técnica realizada entre 23 e 28/11/2015, tendo concluído, no essencial que:
De acordo com visita técnica realizada entre os dias 23 e 28/11/2015 para verificação das pendências evidenciadas segundo o último relatório de visita técnica, ficou constatado que ainda não foram instalados os cloradores nos três (03) sistemas que fazem parte do termo de compromisso. Em contrapartida, o ex-reitor Sr. Vilmar Farias Valim apresentou os três (03) cloradores e alegou que a Prefeitura de Cumaru do Norte o impede de instalar os devidos cloradores. Com base nas observações feitas acima sugerimos a compromitente seja notificada a apresentar as devidas razões para impedir que o ex-Reitor instale os cloradores, encerre o termo de compromisso e apresente a devida prestação de contas final, visto que a obra é de grande importância para a população do município de Cumaru do Norte.
Levando em consideração que o Termo de Compromisso alcançou PARCIALMENTE seu objetivo no que diz respeito à funcionalidade, muito embora não tenha alcançado 100% de execução dos serviços de engenharia que estavam previstos no Plano de Trabalho firmado entre as partes, isto se deve ao fato de que a água não estava sendo tratada devido à falta da instalação dos Cloradores. Somente após a instalação dos cloradores e a apresentação dos testes de qualidade da água é que poderemos considerar a efetivação da etapa útil dos sistemas e dar conta da total e efetiva aplicação dos recursos previstos.
22.	Após efetivada a notificação do município (peça 34) , o ex-prefeito Vilmar Valim, em manifestação apresentada à Funasa, datada de 18/4/2016 (peça 35) , informou ter instalado os cloradores, tendo apresentado fotografias dos equipamentos instalados:
Após grande luta e ameaça de acionar o Ministério Público no intuito de garantir a tutela do Estado na obrigação de fazer, foi permitido a instalação, e para tanto estamos anexando fotografias dos equipamentos instalados, sanando assim, essa inconsistência apontada pelo setor técnico.
Ressaltamos ainda, que foram colhidas amostras para análise de qualidade da água e assim testar a eficiência dos equipamentos. O resultado do laboratório está previsto entre 15 e vinte dias e assim que estivermos de posse do resultado encaminharemos imediatamente a esta instituição.
23.	Em posterior manifestação, a Funasa, mediante o Parecer Técnico APRO/DIESP-PA nº 0279/2016, de 9/11/2016 (peça 36) apresentou as seguintes informações:
O objeto do referido Termo de Compromisso é a Ampliação dos Sistema de Abastecimento de Água nos Setores Centro, Hospital e Maranhense, no município de Cumaru do Norte (PA) .
 (...) O sistema de abastecimento de água existente nos Setores citados, está interligado a rede geral da cidade. O S.A.A. da cidade de Cumaru do Norte está sendo operado pela própria Prefeitura Municipal.
 (...) De acordo com defesa do ex gestor de 18/04/2016 fls. 495 a 501 do processo de convênio foram instalados os cloradores nos três setores, ficando pendente os testes de qualidade da água e que o resultado sairia em torno de 15 a 20 dias.
De acordo com notificação técnica nº 01S/2016/SAPRO/DIESP de 04/08/2016 fl.50s do processo de projeto foi solicitado à compromitente e ao ex-prefeito que apresentassem os testes de qualidade da água no prazo de 15 dias.
Até a presente data, não foram apresentados os testes de qualidade da água dos três (03) setores.
 (...) CONCLUSÃO: 
Diante do exposto acima, não somos favoráveis à aprovação da prestação de contas final sob o ponto de vista da engenharia, pois o termo de compromisso apresenta várias pendências documentais e não alcançou o seu objetivo final, que é a correta funcionalidade do sistema, devido a não constatação da qualidade da água de acordo com a Portaria 2914 de 12/12/2011 do Ministério da saúde.
24.	Do teor do parecer acima, verifico que a principal pendência apontada pela Funasa para a correta funcionalidade do sistema foi a não apresentação dos laudos da qualidade da água de acordo com a Portaria 2914, de 12/12/2011, do Ministério da Saúde, não havendo mais a menção, a partir daquele momento, acerca de pendência quanto ao sistema de tratamento (instalação dos cloradores) .
25.	A propósito, tanto o relatório do tomador de contas (peça 75, p. 2) , como o relatório de auditoria do controle interno (peça 77, p. 1) e a própria instrução da SecexTCE que subsidiou as citações (peça 83) , detalham a irregularidade como "não comprovação da boa qualidade da água fornecida pelo sistema nos três setores, mediante laudo técnico expedido por entidade competente". 
26.	A esse respeito, verifico que, em suas alegações de defesa (peça 101) o município declarou que o sistema "está em pleno funcionamento, com atendimento e suprindo as necessidades da população", de modo que efetua análise periódica da água fornecida e promove controle de qualidade a fim de atender as exigências de saúde pública. Nessa mesma oportunidade, apresentou laudos de qualidade de água datados de 14/9/2009, emitidos possivelmente por ocasião da obtenção da licença prévia junto ao órgão ambiental (peça 105) .
27.	Nesse ponto, assiste razão à SecexTCE quando não acatou o laudo apresentado (peça 105) , visto que referente a data remota (setembro/2009) , em que sequer as obras objeto do convênio haviam iniciado, conforme se depreende da ordem de serviço para início das obras, emitido em 1º/7/2010 (peça 61) .
28.	Não obstante, o município fez juntar aos autos o documento intitulado "Ficha de Análise de Água (PAP-VS.) Referência: Portaria nº 2.914/2011-MS", emitida pela SESAI - DSEI Kaiapó do Pará em 17/9/2021 (peça 112) , o que, a rigor, pode atestar a qualidade da água das amostras dos locais indicados, bem como suprir a pendência apontada.
29.	Em outra vertente, corrobora a declaração do município quanto ao funcionamento do sistema, a informação extraída do Parecer da Funasa de 8/11/2016 (peça 36) , no sentido de que "o sistema de abastecimento de água existente nos setores citados, está interligado a rede geral da cidade de Cumaru do Norte (...) , [que] está sendo operado pela própria Prefeitura Municipal".
30.	Com base em tais informações, entendo, por motivos diferentes daqueles trazidos pelo MPTCU, que os elementos presentes nos autos trazem suficiente convencimento de que foram adotadas providências para o adequado fornecimento de água tratada à população, atingindo o objetivo do convênio, o que afasta a imputação de débito.
31.	Por fim, sobre o ex-prefeito, aproveita à sua defesa a análise acima, visto que saneada a pendência em relação à instalação dos cloradores e à apresentação dos laudos de qualidade da água, mesmo que de forma intempestiva, além de esclarecidas as circunstâncias para a ausência de comprovação da titularidade do imóvel em que foi executado o empreendimento. Assim, entendo que suas contas devem ser julgadas regulares com ressalvas. 
32.	Do exposto, Voto por que seja adotado o acórdão que ora submeto à apreciação deste Colegiado.
TCU, Sala das Sessões, em 2 de agosto de 2022.
ANTONIO ANASTASIA 
Relator